【裁判字號】    94,簡上,142
【裁判日期】    950301
【裁判案由】    給付運費
【裁判全文】
臺灣板橋地方法院民事判決             94年度簡上字第142號
上  訴  人  晉洋通運有限公司
法定代理人  丙○○
訴訟代理人  陳美華律師
            簡維能律師
            楊政雄律師
被上訴人    馥農企業股份有限公司
法定代理人  丁○○
訴訟代理人  張泰昌律師
上列當事人間請求給付運費事件，上訴人對於中華民國94年5 月
31日臺灣板橋地方法院板橋簡易庭93年度板簡字第1633 號 第一
審判決提起上訴，經本院於95年2 月15日言詞辯論終結，判決如
下：
    主  文
上訴駁回。
第二審訴訟費用由上訴人負擔。
    事實及理由
一、上訴人主張：上訴人與訴外人吉旺通運有限公司（更名前為
    僑昇通運有限公司（下稱吉旺公司）及訴外人鼎聖通運有限
    公司（下稱鼎聖公司）間屬家族關係企業（下稱上訴人關係
    企業），因訴外人甲○○積欠上訴人關係企業股東債務均未
    清償，甲○○為彌補對上訴人關係企業股東之損失，遂於民
    國90年底介紹上訴人公司負責人丙○○、股東李神助及乙○○共同至被上訴人公司辦公處所與其負責人李承宗及其妻丁○○洽談運送契約。雙方為節省稅務，丁○○提出其家族成
    員包含被上訴人在內之「瑜寧企業有限公司（下稱瑜寧公司
    ）、馥農企業股份有限公司（即被上訴人）、馥威企業股份
    有限公司（下稱馥威公司）、禎鴻企業有限公司（下稱禎鴻
    公司）、融駿有限公司（下稱融駿公司）」等五家公司分別
    為託運人，作為指示上訴人開立發票之受票名義人，而發票
    人部分，則由上訴人自行指定「晉洋、吉旺、鼎聖」公司。
    上訴人自91年起即陸續為被上訴人運送貨物，被上訴人則以
    匯款方式（指定匯入鼎聖公司帳戶）給付運費予上訴人。詎
    被上訴人自92年11月起即未依約給付運費，迄尚積欠上訴人
    92年11月3 日起至同年月26日止之運費新臺幣（下同）216,
    300 元（統一發票編號WU00000000）未清償，經催未獲置理
    ，爰本於運送契約關係提起本訴，請求被上訴人給付運費等
    語。（上訴人於原審聲明：被上訴人應給付上訴人216,300
    元，及自支付命令送達翌日起至清償日止，按年息5%計算之
    利息。原審判決上訴人敗訴，上訴人不服提起上訴。）併為
    上訴聲明：(一)原判決廢棄。(二)被上訴人應給付上訴人216,30
    0 元，及自支付命令送達翌日起至清償日止，按年息5%計算
    之利息。
二、被上訴人則以：被上訴人並未下單委託上訴人運送系爭貨櫃
    ，依物品運送實務，託運人如欲委託運送人運送物品，雙方
    必以電話聯絡或以託運單表明託運之物品。然本件系爭貨櫃
    運送，被上訴人並未與上訴人具有任何接洽，顯無可能委託
    運送系爭貨櫃。實則被上訴人就系爭貨櫃係委由訴外人甲○○運送，期間已逾10年，貨品運送完竣後，訴外人甲○○即
    向被上訴人公司請款。至被上訴人公司委由訴外人甲○○運
    送貨櫃期間，甲○○究係以自己設立之公司承運，抑或借用
    他人公司（即靠行）承運，被上訴人不得而知。即兩造間並
    無任何運送契約存在，被上訴人自無給付運費予上訴人之義
    務等語為辯。併為答辯聲明：駁回上訴。
三、兩造不爭執之事項：
  (一)上訴人請求之運費為216,300 元，其計算方式及金額均正確
    ，且系爭運送工作已經完成，並無損害賠償之事由發生。
  (二)本件訴訟標的法律關係為運送契約之運費請求權。
四、兩造爭執之事項：
    兩造間是否有運送契約存在？運送契約之託運人係甲○○抑
    或被上訴人？
五、上訴人主張：訴外人甲○○因積欠上訴人債務，由甲○○居
    間介紹上訴人為被上訴人運送貨物，系爭運費均係被上訴人
    委託上訴人運送所生，運送契約存在於兩造之間，運費亦均
    由被上訴人直接匯款予上訴人等語，固據其提出請款單1 份
    （見支付命令卷第10、12頁）、統一發票1 紙（見支付命令
    卷第11頁）、貨櫃櫃單及貨櫃交接單9 紙（見第一審卷第42
    至50頁）、匯款通知單8 紙及存摺影本一份（見第一審卷第
    51至61頁及上證3 、上證4）、 扣繳憑單（見第一審卷第62
    頁）、92年1 月份計算書（見第一審卷第63頁）、掛號函件
    存根2 份及執據4 紙（見第一審卷第139 頁至141 頁）、訴
    外人積家企業有限公司及興航企業有限公司出具之證明書1
    份、統一發票2 紙、貨櫃交接單4 份及公司登記資料2 份（
    見第一審卷第142 至147 頁）、支票18紙及退票理由單4 紙
    （見第一審卷第17 2頁至181 頁及第212 及213 頁）、切結
    書二份（見第一審卷第204 頁至211 頁）、拖運單（見上證
    9）、 應請款總表及請款單（見上證11）；並引用證人乙○○、游雅智於相關民事訴訟事件之證言為證。被上訴人則否
    認與上訴人間有成立運送契約之合意。
  (一)按當事人主張有利於己之事實者，就其事實負舉證之責任，
    民事訴訟法第277 條定有明文，是請求履行債務之訴，除被
    告自認原告主張債權發生原因之事實外，應先由原告就其主
    張此項事實，負舉證之責任，必須證明其為真實後，被告於
    其抗辯事實，始應負證明之責任，此為舉證責任分擔之原則
    （最高法院43年度台上字第377 號判例意旨參照）。本件上
    訴人主張運送契約之當事人為兩造，甲○○僅係居間仲介之
    人等語，既為被上訴人所否認，揆諸前開判例意旨，自應由
    上訴人就兩造間有運送契約存在之事實先負舉證之責。
  (二)經查：
    (1)證人乙○○於另案（本院93年度板簡字第1463號）93年8
      月31日言詞辯期日先到庭證稱：「其於91年至被上訴人公
      司與丁○○洽談，被上訴人公司要委託上訴人兩家公司運
      送，伊代表上訴人兩家公司與被上訴人洽談，運費直接匯
      入上訴人帳戶，從91年至92年5 月都匯到鼎聖公司帳戶，
      期間均與丁○○聯絡，未曾與被上訴人公司老闆聯絡，92
      年7 月以後就由丙○○與對方的賴小姐聯絡」（見第一審
      卷第238 頁以下）。嗣於同案93年9 月24日言詞辯論期日
      改稱：「92年7 月至12月份的運送契約是我與丁○○談的
      ，總共五家，被上訴人是其中一家。（問：何時地？）在
      90 年11 月、12月月在被上訴人公司辦公室，當時談運送
      由我們公司來做，運費用支票或轉帳付款都可以，當時我
      有告訴丁○○三家，我有先講晉洋公司、鼎聖公司，後來
      在92 年 間又講有吉旺公司，託運人有五家，當時只是口
      頭約定，也有提到被上訴人公司，丁○○說她是老闆娘，
      老闆出國，我都沒有接洽到李承宗。我們都是以發票和請
      款單掛號寄給被上訴人」（見第一審卷第241 頁以下）。
      前開證非但為被上訴人所否認，被上訴人之法定代理人丁○○並於該事件93年9 月24日言詞辯論期日以證人身份到
      庭證稱：否認乙○○之證詞。90年乙○○固曾至公司與伊
      洽談，但並未提及貨物拖運之事，僅是詢問甲○○是怎樣
      的人。伊亦無收到乙○○（匯款帳號）的傳真，從未和乙○○談運送的事等語（見第一審卷第242 頁）。且證人乙○○自承其為吉旺公司股東，丙○○為其弟，吉旺公司實
      際由伊及丙○○經營等情（詳卷附臺灣高等法院94年度上
      字第568 號94年9 月14日準備程序筆錄），本難期其為真
      實之證言。加以證人乙○○除前述二次證言間已有相當歧
      異，即除關於92年7 月以後之運送契約究由丙○○與賴小
      姐抑或乙○○與丁○○聯絡部分有所不同（嗣乙○○又在
      臺灣高等法院94年度上易字第431 號準備程序中翻異改稱
      「以前就談定，從90年底一直延續下來的交易習慣，這中
      間沒有重新談過。」（見被上證2））外 ；對於其於90年
      底即已代理上訴人二家公司與丁○○成立口頭運送契約？
      又丁○○係代理何人承諾（乙○○陳稱共有五家，丁○○
      則否認融駿公司與其他四家公司有關聯？抑或證人乙○○
      斯時係代理晉洋、鼎聖公司，與丁○○成立口頭運送契約
      ，嗣於92年間再約定吉旺公司？又運費如何計算？如何給
      付？係直接匯至上訴人帳戶？或匯至鼎盛公司帳戶？或支
      票、轉帳均可？其前後所言亦有含糊不清，自難憑信。是
      由證人乙○○之證詞，難認兩造間已合意成立運送契約。
    (2)上訴人提出之請款單中，與訴外人鼎聖公司向甲○○請款
      之請款單內容除金額外，全部相同（鼎聖向甲○○請款單
      之金額較低；上訴人向被上訴人請款之金額較高，見支付
      命令卷第10及11頁；第一審卷第31及32頁），相較於甲○○對被上訴人提出之請款明細表，相同次運送之金額則高
      於鼎聖公司之請款單，而與上訴人所出具之請款單互有高
      低。參以支付命令狀中所附上訴人向訴外人馥威公司部分
      更與上訴人向訴外人禎鴻公司請款內容相符（即其中上訴
      人向訴外人馥威公司請款單編號G92B00006 號拖運日期92
      年12月3 日、10日及15日三筆，除有同前述與鼎聖公司向
      甲○○請款之B92C0007 4號請款單中所載拖運日期、貨櫃
      號碼、起迄點等內容完全相同（價格則低於上訴人請款單
      ）外；與上訴人向訴外人禎鴻公司請款之G9B00008號請款
      單內容完全相同，並該重覆請款部分，均經上訴人開立買
      受人為馥威公司及禎鴻公司之統一發票二紙（見支付命令
      卷第6 頁以下）。準此，上訴人所提出之請款單既與鼎聖
      公司向甲○○請款內容相同，上訴人主張其餘相類運送所
      製作請款單亦有相同情形，甚有開立之統一發票內容亦與
      有重覆（買受人記載不同），自難僅以上訴人提出其單方
      製作之請款單及統一發票，認兩造間已有成立運送契約之
      合意。
    (3)上訴人雖另主張：鼎聖公司亦係上訴人之關係企業，且鼎
      聖公司出具予甲○○之前揭請款單僅係供作計算甲○○居
      間佣金之用，並非向甲○○請款之意；上訴人直接將發票
      寄予被上訴人，被上訴人亦從未表示異議而直接申報營業
      稅成本等語。然查：
      證人游雅智（即請款單上記載之游紫婷）於另案證稱：
        其對於合約不清楚，亦未接洽，僅擔任會計工作，均依
        據公司資料進行請款，（問：你所說的公司是晉洋還是
        鼎聖？）兩家都有開立，本件我印象中是鼎聖請款，但
        鼎聖跟晉洋都可以開發票，伊僅負責請款，伊是針對客
        戶名稱請款，至於請款單打完就寄給客戶，客戶會把款
        項寄到公司戶頭，（問：證人剛剛是否有說請款單上的
        客戶就是請款對象？）是的。（請提示被證3 ，上面客
        戶是甲○○，交易的對象是否就是甲○○？）我會開給
        甲○○，是因為那份請款單是甲○○跟我們要佣金，而
        不是我們真正要跟客戶請的帳單，甲○○只是要核對佣
        金。……（問：被證3 請款單上金額（小計）是託運費
        還是傭金？）小計是指傭金等語（見第一審卷第255 頁
        以下）。惟查游雅智係上訴人之受僱人，其立場已非客
        觀。而上訴人開立請款單予甲○○，由其上小計之金額
        大多與本件上訴人向被上訴人請求之運費相同可得推知
        ，應係向甲○○請款之意，則證人游雅智供稱請款單係
        供甲○○計算傭金，小計金額即為傭金云云，顯背常情
        ，洵無足採。遑論甲○○於本院93年度板簡字第1463號
        給付運費事件到庭陳稱：我是靠行的，我都是開丙○○
        的發票，丙○○是很多家公司的負責人，附卷的發票是
        開給我，我再拿去向被告請款等語（見第一審卷第239
        頁以下）；於本院93年度訴字第1344號上訴人請求訴外
        人瑜寧企業有限公司（下稱瑜寧公司）給付運費事件中
        證稱：「我是靠行的，靠原告相關公司的行，被告瑜寧
        公司則是貨主。（問：系爭運費由何人出面向被告公司
        收取？）是我出面跟被告公司收取。（問：是何人託運
        的？）是我委託的。（問：與被告瑜寧公司是否有關？
        ）沒有關係。（問：提示被證三，請款單上面的客戶寫
        的是證人你的名字，交易對象是否就是你？）是的，是
        他（即原告）跟我請的明細表。（問：請款單上面的金
        額，你確定是跟你請款的運費或是傭金？）是運費。…
        …（問：證人是否除了有從事運輸業外另有仲介給原告
        公司？）是的，但是都是我下單給原告做。（問：本件
        原告跟被告請求的運費，究竟是你仲介還是你委託？）
        是我委託的，應該是我要付運費。（證人是否向原告公
        司購買統一發票據以向被告公司請款？）有的。（問：
        被告公司及其關係企業是否均已付清給你所有的運費？
        ）是的。（被告公司是否知道你找何人運送？）我另外
        委託找人運送，被告公司不知道我找何人運送」（見第
        一審卷第264 頁以下）；於臺灣高等法院94年度上易字
        第431 號給付運費事件（上訴人晉洋公司，被上訴人瑜
        寧公司）中證稱：「（問：在原審提過你是靠行？）是
        的，我自己有車靠行在那家公司忘了。（問：瑜寧公司
        的貨都是你在幫他運？）是的。運費直接付給我，因為
        是靠行，我就給他靠行的發票，他們運費都有付清給我
        了。運費扣抵完後，還有欠錢。瑜寧給我的運費比較多
        ，我給晉洋或是吉旺的比較少，我賺這中間的差額（見
        被上證2 號準備程序筆錄）；於臺灣高等法院94年度上
        字第568 號給付運費事件（上訴人吉旺公司，被上訴人
        馥農公司）中證稱：「（問：是否要求馥農公司在91年
        2 月到同年9 月間將貨款直接匯入鼎聖公司的帳戶？我
        有叫他匯款，不過是那一個帳戶我不記得了。」（見被
        上證4 號準備程序筆錄）。是依甲○○所言反足證，上
        訴人提出鼎聖公司出具予甲○○之請款單，即係請款之
        意，並非計算佣金，且由其記載運費及應請款金額均相
        同，並未記載佣金或其他與佣金類似意義之字樣，上訴
        人主張係為計算佣金之用，更難憑信。
      又跳開發票為商業界常見之漏報營業稅之方式。承前述
        ，證人甲○○亦證稱：其皆以上訴人法定代理人丙○○
        之發票向被上訴人請款，上訴人提出之發票是開給甲○○，由甲○○向被上訴人請款等語。是系爭運費既須甲○○向被上訴人請款，足證與被上訴人訂立運送契約之
        人係甲○○，而非上訴人，尚難以被上訴人以上訴人開
        立之發票持向稅捐機關申報稅捐，即認兩造間已有成立
        運送契約之合意，至為灼然。
    (4)況由上訴人提出甲○○所書92年1 月份計算書（原證5）
      及應請款總表（上證11）比對以觀：
      92年1 月份計算書上載「馥農40950 元- 付公司34500=
        餘6450（回扣部分）……餘220660（即回扣加總）-10%
        稅=198594-馥農扣70000=餘128594」，可知甲○○確係
        向馥農公司收取較高運費，而給付上訴人公司較低運費
        ，再賺取其中差額（回扣）；又承前述，被上訴人既經
        甲○○指示，而將運費直接匯入鼎聖公司帳戶，則甲○○連同其餘公司部分，書寫計算書交予上訴人結算，自
        與常情無違。至馥農扣款70,000元部分，證人甲○○供
        稱：被上訴人係預先扣款70,000元，僅給付餘額，該70
        ,000 元 是欠款與系爭運費並無直接關聯等語（見被上
        證2）， 則甲○○於計算回扣（包含其餘公司）總額之
        最後，再扣除上訴人實際未取得之70,000元，於理亦無
        不合。
      應請款總表上則記載：「92/9計$968,500.- 92 年9 月
        份馥農515,000 公司運費，建隆回扣金額110,210-稅10
        % ＝餘99,189，實付公司415,811 。1-9 月應付公司
        758,222 - 已入現金700,000 ＝差公司58,222」，可知
        被上訴人92年9 月份應付運費515,000 元，實際上確係
        由上訴人向甲○○請款，扣除甲○○與上訴人另就訴外
        人建隆公司約定之回扣110,210 元（扣稅10% 後為99,1
        89元），甲○○實際應付上訴人415,811 元，反足證被
        上訴人之運費確係由上訴人向甲○○請款。
    (5)至上訴人提出之貨櫃單收據、貨櫃交接單、拖運單影本
      僅能證明上訴人有運送之事實，尚難認兩造間即已成立運
      送契約；遑論上訴人所提出拖運單（見上證9）， 並非系
      爭運送之拖運單，更難認與系爭運送契約有直接關聯。
      上訴人提出之存摺影本、匯款通知單係分別由丁○○或被
      上訴人匯款予訴外人鼎聖公司、或由林全興、許傳明匯款
      予鼎聖公司，並無兩造間之匯款紀錄，況單純匯款之事實
      亦無法認運送契約存在兩造之間。上訴人提出甲○○92
      年度扣繳憑單之扣繳單位為馥威公司，並非被上訴人，自
      難以該扣繳憑單認甲○○為被上訴人之受僱人，或馥威公
      司申報甲○○所得即認甲○○為被上訴人之代理人。況即
      令甲○○確係馥威公司之受僱人，亦難認其對上訴人所為
      之一切法律行為（甚依上訴人主張乃溯及90年間之行為）
      均須由被上訴人負責。上訴人所提出支票及退票理由單
      至多僅得證上訴人執有訴外人甲○○、及其妻簡素蓮所簽
      發支票，與兩造間是否存有運送契約並無相涉。上訴人
      提出掛號函件存根及執據，其中存根之日期為91年2 月6
      日及90年12月14日，寄件人則為「巨柏通運有限公司」；
      執據部分日期為91年4 月至7 月及93年3 月，寄件人則為
      「鼎聖」及「全成」，則由其日期及寄件人難認與系爭運
      費請款單之寄送有何關連。上訴人提出訴外人積家企業
      有限公司及興航企業有限公司出具之證明書1份、統一發
      票2 紙、貨櫃交接單4 份及公司登記資料2 份，僅屬彼等
      間交易型態之約定，基於契約自由及債之相對性原則，與
      系爭運送契約間並無法比附援引。上訴人提出切結書二
      份，就其內容而言，乃訴外人甲○○與允旺通運有限公司
      之契約，非但與被上訴人無涉，由其形式觀之，亦與上訴
      人並無直接關連。上訴人雖主張：甲○○乃於簽訂切結書
      後未履行，始介紹上訴人法定代理人等人至被上訴人辦公
      處所洽談運送契約與事宜。惟為甲○○所否認，於另案陳
      稱：切結書與本案無關等語（見被上證3）。 是則單純切
      結書之提出亦難認與兩造代理人90年底之會面洽談之動機
      或內容相涉。
    (6)此外，上訴人並未再提出其他證據以供本院審酌，經本院
      調查之結果，認即令上訴人所主張「被上訴人所舉證人丁○○、甲○○之證詞有瑕累」一節為可採，上訴人既先不
      能就所主張兩造間確有成立運送契約之合意為舉證，自仍
      應駁回上訴人之訴。
六、從而，上訴人依據運送契約關係，請求被上訴人給付運費21
    6,300 元及均自支付命令送達翌日起至清償日止，按年息5%
    計算之利息，為無理由，應予駁回。上訴人之訴既經駁回，
    其假執行之聲請自失所附麗，應併駁回。原審為上訴人敗訴
    之判決，及駁回其假執行之聲請，並無不合。上訴意旨指摘
    原判決不當，求予廢棄改判，為無理由，應予駁回。
據上論結，本件上訴為無理由，依民事訴訟法第436 條之1 第3
項、第449 條第1 項、第78條，判決如主文。
中    華    民    國    95    年    3     月    1     日
                  民事第一庭    審判長法  官  李世貴
                                      法  官  黃若美
                                      法  官  黃信滿
以上正本證明與原本無異
不得上訴
中    華    民    國    95    年    3     月    1     日
                                      書記官  吳美瑤


司法院資訊處製作；財團法人民間司法改革基金會備份。
